【裁判字號】    93,訴,561
【裁判日期】    950127
【裁判案由】    分割共有物
【裁判全文】
臺灣彰化地方法院民事判決  93年度訴字第561號
原      告  丁○○
訴訟代理人  黃精良律師
複代理人    乙○○
被      告  戌○○
            未○○
上列一人
訴訟代理人  庚○○    住同上
被      告  申○○    住同上
            午○○    住同上
訴訟代理人  癸○○    住同上
被      告  卯○○    住同上
            酉○○    住台北縣三重市○○里○○路244號
            丑○○    住台北市○○區○○里○○街207之1號
            壬○      住台中市.
            寅○○    住新竹市.
上列九人共同
訴訟代理人  楊俊樂律師
複代理人    丙○○    住台中市.
被      告  甲○      住彰化縣.
            辛○○    住同上
被      告  辰○○    住同上
上列一人
訴訟代理人  朱清雄律師
被      告  巳○○    住同上
            己○      住彰化縣.
            戊○      住彰化縣.
            子○○    送達地址：台北縣新莊郵政15之8號信
上列一人
訴訟代理人  庚○○    住彰化縣.
上列當事人間請求分割共有物事件，本院於民國95年1月13日言
詞辯論終結，判決如下：
    主  文
兩造共有坐落彰化縣埔鹽鄉○○段一四三六地號、地目建、面積
零點二九四九公頃土地，分割為如附圖即彰化縣溪湖地政事務所
民國九十四年十二月八日土地複丈成果圖甲方案所示。
訴訟費用由兩造按原應有部分比例（如附表所示）各自負擔。
    事實及理由
甲、程序方面：
    被告辛○○、戊○、己○經合法通知，均未於最後言詞辯論
    期日到場，核無民事訴訟法第386 條各款所列情形，爰依原
    告之聲請，由其一造辯論而為判決，先予敘明。
乙、實體方面：
一、原告主張：坐落彰化縣埔鹽鄉○○段1436號地號、地目建、
    面積0.2949公頃土地（下稱系爭土地）為兩造所共有，應有
    部分比例如附表所示，兩造間就系爭土地並無因物之使用目
    的不能分割之情事，亦未有不分割之協議，屢經協調分割，
    均無法解決，爰依民法第824條第2項第1款規定請求准予分
    割等語。並聲明：如主文所示。
二、被告之聲明及陳述：
（一）被告戌○○、申○○、午○○、卯○○、酉○○、蔡玲燦
      、壬○、寅○○（下稱被告戌○○等人）、未○○則辯稱
      如下：
    (一)兩造於民國93年1月16 日曾就系爭土地如何分割之事宜達
      成協議，並簽立和解書，其中被告子○○係由被告酉○○
      無權代理，致使前揭和解書效力未定，而被告子○○雖亦
      曾向本院陳報確未授權被告酉○○，然其嗣委任代理人庚○○於94年7月22 日本院言詞辯論期日到庭表示：子○○
      承認93年1月16 日所訂立之和解書，亦承認酉○○幫子○○代理之效力，請求依和解書履行等語，此舉已使前揭效
      力未定之和解書發生確定之效力，故兩造應受前揭和解書
      之拘束，不得以訴訟方式訴請分割系爭土地甚明，是以，
      原告之訴應予駁回。
    (二)退步言，倘本院認被告子○○之陳報狀或聲請狀未能使前
      揭和解書效力確定，則就附圖即彰化縣溪湖地政事務所94
      年12月8 日土地複丈成果圖甲、乙、丙三方案表示意見如
      下：
    (1)被告戌○○等人之意見：
    甲方案中被告辰○○之土地分為編號4部分及編號9部分，
      編號4部分之土地面積僅0.0068公頃，較諸其他土地面積
      至少為0.0093公頃，顯不利於建築，未能使土地分割後獲
      得最大之利用效益，此方案並非妥適。
    乙方案中面積最小為編號B 部分，0.0080公頃，若由被告
      辰○○取得，較利於建築，且編號B 部分之現有建物由被
      告未○○占有，然該建物已無人居住僅出租門前供賣水而
      已，拆除該建物並無不利益可言，更能使分割土地獲最佳
      之利用，且該方案皆能分配臨路之位置，較為公平且最為
      可採。
    丙方案中被告未○○與被告戌○○為同一房，佔據臨路較
      佳之A、H部分，而排除被告辰○○與被告巳○○之一房分
      配臨路土地之權利，並不公平，且將被告辛○○、子○○
      、酉○○、蔡玲燦、壬○、卯○○、寅○○（下稱被告辛○○等7人）之土地分割為三部分，更不利渠等之利用，
      顯非妥適。
    並聲明兩造共有系爭土地分割為乙方案所示。
    (2)被告未○○之意見：
    甲方案中，被告辛○○等7人分配編號2部分，須拆除被告
      未○○現有之房屋，並非可採；乙方案中，被告辰○○分
      配編號B 部分，須拆除被告未○○現有之房屋，亦非可採
      ；丙方案既能保留被告未○○現有房屋且其他共有人分得
      土地之面積又較大，有利於土地之使用，應較可採等語資
      為抗辯。
    並聲明兩造共有系爭土地分割為丙方案所示。
（二）被告甲○、巳○○陳稱：兩造共有系爭土地請求依甲方案
      為分割等語。並聲明：求為適當之判決。
（三）被告辰○○陳稱：同意原告所提之甲方案，不同意被告戌
      ○○等人及被告未○○之分割方案等語。並聲明：原告之
      訴駁回；訴訟費用由原告負擔。
（四）被告己○、戊○未於最後言詞辯論期日到場，據渠等以前
      辯論陳述：同意分割，並同意原告所提之甲方案。並聲明
      ：求為適當之判決。
（五）被告子○○則以：承認93年1月16 日所訂立和解書之效力
      ，請求依和解書履行分割約定；倘和解書不生效力，請求
      兩造共有系爭土地依丙方案分割等語置辯。並聲明：原告
      之訴駁回；訴訟費用由原告負擔。
（六）被告辛○○未於言詞辯論期日到庭陳述，亦未提出書狀作
      何聲明或陳述。
三、原告對被告答辯之陳述：
    按協議分割契約應由全體共有人參與協議訂立，方能有效成
    立，此有最高法院93年度台上字第557 號判決可稽，本件和
    解書係由被告酉○○代理被告子○○簽訂，而根據被告子○○呈交本院之聲請狀表明未授權被告酉○○，且又斥罵被告
    酉○○包藏禍心，應認被告子○○已明確否認被告酉○○係
    有權代理，其事後即不得再承認有授權予被告酉○○，故前
    開和解書效力確定對被告子○○不生效力，原告自得訴請裁
    判分割等語。
四、兩造不爭執之事項：
（一）系爭土地為兩造共有，應有部分比例如附表所示。
（二）系爭土地土地登記謄本、地籍圖謄本及彰化縣溪湖地政事
      務所93年9月7日土地複丈成果圖真正不為爭執。
五、本件經兩造協議簡化爭點如下：
（一）兩造間就系爭土地是否有分割之協議。
（二）倘無協議分割者，則甲、乙、丙方案，何者較為可採。
六、得心證之理由：
（一）關於兩造間就系爭土地是否有分割之協議之爭點部分：
    (一)按無代理權人以代理人之名義所為之法律行為，非經本人
      承認，對於本人不生效力，民法第170條第1項定有明文。
      又按無代理權人以代理人之名義所為之法律行為，係效力
      未定之法律行為，固得經本人承認而對於本人發生效力。
      惟本人如已為拒絕承認，該無權代理行為即確定的對於本
      人不生效力，縱本人事後再為承認，亦不能使該無權代理
      行為對於本人發生效力（最高法院85年台上字第963 號判
      例意旨參照）。本院查：兩造於93年1月16 日固曾就系爭
      土地如何分割事宜達成協議，並簽立和解書，惟共有人之
      一即被告子○○並未授權被告酉○○代理其本人為意思表
      示，故就被告子○○部分，被告酉○○顯係無權代理，從
      而，無代理權之被告酉○○以本人即被告子○○代理人名
      義所為之協議分割及簽署和解書等法律行為，尚屬效力未
      定等情，為兩造所不爭執，並有被告子○○93年10月8 日
      傳真之民事陳報狀在卷可稽，足認屬實。然稽之被告子○○前開民事陳報狀略以：未曾委任酉○○先生代為參與協
      調本件系爭土地分割事宜，對於酉○○先生包藏禍心之上
      述行為，深感訝異與不解……維持歷代祖宗洽議決定祖居
      地分管位置之原意，維持實用性及整體性，並不失百年老
      宅之原貌，依法或洽議訂定分割面積如有消長情形時，補
      償辦法及增值稅等負擔問題等語及其嗣於93年11月9 日，
      以聲請狀具狀陳稱略以：就分割後共有人各取得位置，依
      聲請人從事建築事業多年之經驗，分割線概與馬路巷道，
      力求以90度之直角為宜，以臻土地經濟利用價值之提高，
      而免日後持有土地者建築房屋歪斜之缺憾，故請求本院准
      予裁定系爭分割案之肉地與私設巷道之分割線應以90度直
      角為宜等語，與和解書協議：系爭土地前段3分之2部分，
      由被告戌○○等人、被告未○○、辛○○、辰○○、巳○○、子○○等13人共有，後段3分之1部分，由原告、被告
      甲○、己○、戊○等4 人共有，兩造同意系爭土地現有南
      邊既成巷道單獨分割成一筆，作為兩造共同通行使用等語
      ，就分割後各共有人分配取得土地之位置及道路之位置，
      被告子○○之意為：維持原分管位置之原意，面積如有消
      長應予補償，道路分割線應與土地垂直，與和解書協議分
      割內容為：維持系爭土地南側現有道路原狀，剩餘部分之
      土地分為前、後兩段，前半段3分之2部分，由被告戌○○
      等人、被告未○○、辛○○、辰○○、巳○○、子○○等
      13人共有；後半段3分之1部分，則由原告、被告甲○、己○、戊○等4 人共有，其意尚有差異，準此，由被告子○○出具之書面聲明，堪認其本人已為拒絕承認，則被告酉
      ○○無權代理行為即確定對於被告子○○不生效力，雖被
      告子○○事後委任代理人庚○○於94年7月22 日本院言詞
      辯論期日到庭承認被告酉○○前述無權代理行為，然依上
      開判例說明，其事後承認，亦不能使該無權代理行為對於
      被告子○○本人發生效力。基上，被告酉○○以被告子○○代理人名義所為之協議分割及簽署和解書等法律行為，
      因屬無權代理，且經被告子○○本人拒絕承認，則該等法
      律行為確定對被告子○○本人不發生效力，不因被告子○○本人事後承認而有所影響，從而，被告戌○○等人及被
      告未○○辯稱兩造間就系爭土地已達成分割之協議云云，
      要屬無據，不足採信。而原告主張兩造間就系爭土地未能
      達成分割協議等語，堪予採信。
    (二)按各共有人，得隨時請求分割共有物。分割之方法，不能
      協議決定者，法院得因任何共有人之聲請，命為下列之分
      配：一、以原物分配於各共有人，二、變賣共有物，以價
      金分配於各共有人，民法第823條第1項前段、第824條第2
      項分別定有明文。原告上開主張，業據其提出與所述相符
      之土地登記謄本、地籍圖謄本等件為證，且兩造間就系爭
      土地確未能達成分割協議一節，業如前述，從而，原告基
      於系爭土地共有人之共有物分割請求權，以系爭土地兩造
      未能達成分割協議為由，訴請裁判分割，依首揭法條規定
      ，即無不合，應予准許。
（二）關於兩造間就系爭土地並無協議分割，則甲、乙、丙方案
      ，何者較為可採之爭點部分：
    (一)查系爭土地為建地，地勢平坦，呈東西走向長條形，西側
      臨彰化縣埔鹽鄉○○村○○路3 巷，南側為私設巷道，系
      爭土地上由東至西依序有被告己○占有使用之二樓水泥磚
      造樓房、原告占有使用之一樓磚造三合院、被告寅○○占
      有使用之一樓磚造平房、被告辰○○占有使用之二樓水泥
      磚造樓房、被告巳○○占有使用之三層水泥磚造樓房、被
      告未○○占有使用之一樓石棉瓦車庫、被告戌○○占有使
      用之四層水泥磚造樓房、被告未○○占有使用之鐵皮車棚
      、被告午○○占有使用之石棉瓦農舍，除被告寅○○之一
      樓磚造平房、被告巳○○之三層水泥磚造樓房、被告戌○○之四層水泥磚造樓房、被告未○○之鐵皮車棚請求予以
      保留外，餘共有人皆同意分割後拆除前揭地上物等情，為
      到場之兩造所不爭執，並經本院會同彰化縣溪湖地政事務
      所測量人員履勘現場屬實，有勘驗測量筆錄、現場略圖及
      93年9月7日土地複丈成果圖在卷可稽，應認為真正。
    (二)按法院裁判分割共有物，須斟酌各共有人之利害關係，使
      用情形，共有物之性質及價值、經濟效用、符合公平經濟
      原則，其分割方法始得謂為適當。又分割共有物固不受分
      管契約之拘束，惟盡量依各共有人使用現狀定分割方法，
      以維持現狀，減少共有人所受損害，當不失為裁判分割斟
      酌之一種原則（最高法院91年度台上字第805 號判決意旨
      參照）。關於系爭土地之分割方法，原告提出甲方案，被
      告戌○○等人提出乙方案，被告未○○提出丙方案。經查
      ：
    甲、乙、丙方案，其中原告、被告戌○○、巳○○、己○
      、午○○、戊○、甲○分配取得之位置並道路之位置面積
      大致相同，僅被告辛○○等7 人、辰○○、未○○、申○○分配取得之位置略有不同，先予敘明；另該三方案皆預
      留東西走向寬六公尺之道路，使各共有人分割後分配取得
      之土地皆面臨上開道路連接西側彰化縣埔鹽鄉好金巷3 巷
      對外聯絡，是以，不論採用何方案，皆無部分共有人分割
      後對外無適宜聯絡通行之問題。至原告、被告己○、戊○
      、甲○分割後分配取得面積，雖與渠等應有部分面積不符
      ，其中原告、被告己○、戊○分配取得面積少於應有部分
      面積，被告甲○分配取得面積則多於應有部分面積，惟渠
      等4人於本院94年5月11日言詞辯論期日時皆表明同意相互
      間無須找補等語在卷，基於處分權主義，本院認就渠等 4
      人自無諭知相互找補之必要。
    甲、乙、丙方案，均將陳明建物欲保留之被告寅○○、巳
      ○○、戌○○等人分配於渠等占有使用建物之土地上，使
      渠等建物得以維持現狀無庸拆除，減少渠等因建物拆除所
      受之損害，自無不利之處。至於被告未○○占有使用部分
      ，甲、乙、丙方案分別將之分配予被告辛○○等7 人、被
      告辰○○、被告未○○取得。就丙方案而言，被告未○○
      分配取得其現占有使用之土地，其鐵皮車棚即無庸拆除；
      就甲、乙方案而言，被告未○○無法分配取得其現占有使
      用之土地，其鐵皮車棚即須拆除，惟其鐵皮車棚，經濟價
      值不高，拆除所受損害尚微。
    系爭土地除被告寅○○、巳○○、戌○○等人欲保留渠等
      建物，且渠等亦分配取得於渠等占有使用建物之土地外，
      其餘部分或為空地或雖有地上物惟共有人同意分割後拆除
      等情，已如前述，則各共有人在分割後分配取得之土地應
      以有利於日後規畫利用為前提，當屬無疑。其中原告提出
      之甲方案，依各共有人在系爭土地應有部分面積之大小而
      為適當分配，且各共有人分配取得之土地皆為長方形，地
      形方整，在客觀上對各共有人並無明顯不利之情事，另被
      告辰○○分配取得編號4 部分，長約4.2 公尺、寬約15.6
      公尺，亦無被告戌○○等人所述不利建築之情事，而被告
      戌○○等人提出乙方案編號E 部分及被告未○○提出丙方
      案編號E、H部分皆屬地形不方整之倒L 形狀，其不利於日
      後之規畫利用甚為明顯，對分配取得該等部分之共有人顯
      較不利，自無可採。
    是本院審酌前情，認依原告提出之甲方案為分割，較為妥
      適，爰定分割方案如主文第1項所示。
結論：本件原告之訴為有理由，並依民事訴訟法第385 條第1 項
前段、第78條、第80條之1 ，判決如主文。
中    華    民    國    95    年    1    月    27    日
                  民事第一庭    法  官  游秀雯
以上正本係照原本作成。
如對判決上訴，應於判決送達後20日內向本院提出上訴狀。
中    華    民    國    95    年    2    月    3    日
                                書記官  張西武
附圖：
彰化縣溪湖地政事務所94年12月8日土地複丈成果圖甲方案。
┌──┬─────┬────────────────┐
│編號│面積      │分得人姓名                      │
├──┼─────┼────────────────┤
│ 1  │0.0139公頃│戌○○                          │
├──┼─────┼────────────────┤
│ 2  │0.0093公頃│辛○○、子○○、酉○○、蔡玲燦、│
│    │          │壬○、卯○○、寅○○共同取得，並│
│    │          │按其應繼分比例繼承維持公同共有。│
├──┼─────┼────────────────┤
│ 3  │0.0208公頃│巳○○                          │
├──┼─────┼────────────────┤
│ 4  │0.0038公頃│辰○○                          │
├──┼─────┼────────────────┤
│ 5  │0.0322公頃│辛○○、子○○、酉○○、蔡玲燦、│
│    │          │壬○、卯○○、寅○○共同取得，並│
│    │          │按其應繼分比例繼承維持共同共有。│
├──┼─────┼────────────────┤
│ 6  │0.0150公頃│己  ○                          │
├──┼─────┼────────────────┤
│ 7  │0.0149公頃│己  ○                          │
├──┼─────┼────────────────┤
│ 8  │0.0462公頃│六米私設道路。兩造各按其應有部分│
│    │          │比例或應繼分繼續維持共有。      │
├──┼─────┼────────────────┤
│ 9  │0.0139公頃│辰○○                          │
├──┼─────┼────────────────┤
│ 10 │0.0110公頃│午○○                          │
├──┼─────┼────────────────┤
│ 11 │0.0305公頃│午○○                          │
├──┼─────┼────────────────┤
│ 12 │0.0138公頃│未○○                          │
├──┼─────┼────────────────┤
│ 13 │0.0138公頃│申○○                          │
├──┼─────┼────────────────┤
│ 14 │0.0142公頃│戊  ○                          │
├──┼─────┼────────────────┤
│ 15 │0.0143公頃│丁○○                          │
├──┼─────┼────────────────┤
│ 16 │0.0243公頃│甲  ○                          │
└──┴─────┴────────────────┘
 附表：訴訟費用負擔比例。
┌──┬─────┬───────┬────────┐
│編號│共有人姓名│應有部分比例  │訴訟費用負擔比例│
├──┼─────┼───────┼────────┤
│ 1  │戌○○    │18分之1       │同上            │
├──┼─────┼───────┼────────┤
│ 2  │未○○    │18分之1       │同上            │
├──┼─────┼───────┼────────┤
│ 3  │申○○    │18分之1       │同上            │
├──┼─────┼───────┼────────┤
│ 4  │午○○    │6分之1        │同上            │
├──┼─────┼───────┼────────┤
│ 5  │戊○      │15分之1       │同上            │
├──┼─────┼───────┼────────┤
│ 6  │丁○○    │15分之1       │同上            │
├──┼─────┼───────┼────────┤
│ 7  │己○      │15分之2       │同上            │
├──┼─────┼───────┼────────┤
│ 8  │甲○      │15分之1       │同上            │
├──┼─────┼───────┼────────┤
│ 9  │辛○○、蔡│公同共有6分之1│辛○○、子○○、│
│    │清溝、蔡坽│              │酉○○、蔡玲燦  │
│    │淵、蔡玲燦│              │、壬○、卯○○、│
│    │、壬○、蔡│              │寅○○連帶負擔6 │
│    │碧蘭、蔡碧│              │分之1           │
│    │華        │              │                │
├──┼─────┼───────┼────────┤
│ 10 │辰○○    │12分之1       │同上            │
├──┼─────┼───────┼────────┤
│ 11 │巳○○    │12分之1       │同上            │
└──┴─────┴───────┴────────┘


司法院資訊處製作；財團法人民間司法改革基金會備份。
